臺灣新竹地方法院行政訴訟判決　
109年度交字第225號
原      告  林智鵬  
被      告  交通部公路總局新竹區監理所

代  表  人  吳季娟  
訴訟代理人  吳靜宜  
上列當事人間交通裁決事件，原告不服民國109年11月2日竹監新
四字第51-ZBA338328號違反道路交通管理事件裁決，提起行政訴
訟，本院判決如下：
    主  文
原告之訴駁回。
訴訟費用新臺幣參佰元由原告負擔。
    事實及理由
一、程序事項：
    本件因屬不服被告所為道路交通管理處罰條例（下稱道交條
    例）第8條之裁決而提起撤銷訴訟，依行政訴訟法第237條之
    7規定，不經言詞辯論，逕行裁判，合先敘明。
二、事實概要：
    原告駕駛訴外人范惠宇所有車號000-0000號自用小客車（下
    稱系爭車輛），於民國109年8月21日8時53分許，行駛於國
    道1號北向94.3公里（新竹交流道集散道，下稱系爭路段）
    處，因違規使用路肩之行為，遭民眾提出行車紀錄器影像檢
    舉，為內政部警政署國道公路警察局第二公路警察大隊（下
    稱舉發機關）以「違規行駛高速公路違規使用路肩（非開放
    路段或時段）」逕行舉發，原告提出申訴，經舉發機關函覆
    違規屬實，被告據此於109 年11月2日以竹監新四字第51-ZB
    A338328號裁決書（下稱原處分），裁處原告罰鍰新台幣（
    下同）4,000元，並記違規點數1 點。原告不服，遂提起本
    件行政訴訟。
三、本件原告主張：
    原告確於上揭時間駕駛系爭車輛行駛於系爭路段之路肩，然
    系爭路段已非屬高速公路之範圍，且伊已年近85歲的父親因
    白內障而有失明的疑慮，於當日已有預約開刀，惟因當日眼
    壓過高而需載其北上緊急開刀處理，在情況急迫、時間有限
    的情況下，竟碰上竹北交流道於凌晨4時許發生嚴重火燒車
    事故，導致系爭路段嚴重回堵、擁塞難行，且依據公路警察
    局說法，系爭路段當天亦無員警執行交通指揮疏散，伊始被
    迫決定臨時改搭高鐵前往，故不得不緊急轉往系爭路段之路
    肩、駛離前往出口，實無蓄意違規之惡意，且當時已注意路
    況、控制安全，相信已無其他更適切的方法處理，如此處理
    方式已是正確的做法，尚請衡酌伊因應上開不可預測的緊急
    情況所為的緊急處置，並確實考量疫情期間年長者外宿就醫
    之困難與風險云云，並聲明：原處分撤銷，訴訟費用由被告
    負擔。
四、被告則答辯以：
    本案經內政部警政署國道公路警察局第二公路警察大隊109
    年10月19日以國道警二交字第1092705690號函、109年10月2
    6日以國道警二交字第1092705818號函復略以：查斯時交通
    部高速公路局於國道1號北向94.3公里處(新竹交流道集散道
    )未常態性開放路肩；次查該局北區交控中心，當日車輛行
    駛時段(109年8月21日8時53分)、路段「國道1號北向94.3公
    里處(新竹交流道集散道)」並無通報機動性開放路肩措施，
    原告確於上揭時、地駕駛系爭車輛行駛路肩，違規事實屬實
    ，爰依法舉發。另本件違規地點應為國道1號北向94.3公里
    處(新竹交流道集散道)，惟該集散道並無里程牌面指標，爰
    應以國道主線車道里程牌面為準並平行至集散道處為車輛違
    規地點。另復查勤務指揮中心109年8月21日通聯記錄表所載
    ，上揭時段及路段未有交通事故或掉落物等情發生。經查，
    原告係於嗣後看新聞始知悉竹北交流道當日凌晨有發生交通
    事故，且系爭路段前方已連接到一般道路，應該是前方車輛
    仍在等待號誌燈的情況下所致生的回堵現象，而原告所辯稱
    載父北上就醫往刀的緊急情況，本即可預先安排或當下送附
    近醫院緊急處置，原告未為卻駕駛系爭車輛行駛路肩，自難
    符合法定的免責事由。綜上，本件既經舉發單位查證違規屬
    實，被告依相關法規裁處應屬適法有據等語。並聲明：原告
    之訴駁回，訴訟費用由原告負擔。
五、本院之判斷：
（一）按「汽車行駛於高速公路、快速公路或設站管制之道路，
      不遵使用限制、禁止、行車管制及管理事項之管制規則而
      有下行為者，處汽車駕駛人新臺幣3,000元以上6,000元以
      下罰鍰。…九、未依規定使用路肩。」、「汽車駕駛人有
      下列各款所列條款之一者，除依原條款處罰鍰外，並予記
      點：一、有第33條第1項情形之一者，各記違規點數1點。
      」道交條例第33條第1項第9款、第63條第1項第1款定有明
      文。
（二）次按，高速公路及快速公路交通管制規則第1條規定：「
      本規則依道路交通管理處罰條例第33條第6項規定訂定之
      。」是高速公路及快速公路交通管制規則，乃依據道路交
      通管理處罰條例第33條第6項之授權而訂定，係為執行母
      法所為之細節性、技術性規定，且未逾越母法授權意旨與
      範圍，自得為被告執法之依據。該規則第2條第1項第14款
      、第17款：「匝道：指交流道中為加減速車道及主線車道
      與其他道路間之連接部分」、「路肩：指設於車道之外側
      ，路面邊線與護攔或邊溝間之部分」，第9條第1項第2款
      規定：「汽車行駛高速公路及快速公路，不得有下列行為
      ：…二、在路肩上行駛，或利用路肩超越前車或倒車。」
      ，第12條規定：「（第1項）汽車行駛高速公路及快速公
      路，除於規定之停車處外，不得在路肩及路肩外、中央分
      隔帶、隧道內或交流道停車。但遇有濃霧、濃煙、強風、
      大雨等特殊狀況嚴重影響行車安全時，得在路肩暫停，並
      應顯示危險警告燈，視線清晰時，應即恢復行駛。（第2
      項）執行任務之救護車、消防車、警備車、工程車、救濟
      車及經高速公路、快速公路管理機關核准之拖吊車輛，得
      不受前項之限制。但應依規定裝置明顯標識。」，第19條
      第3項規定：「為維護高速公路及快速公路交通安全與暢
      通，高速公路及快速公路管理機關或警察機關於必要時，
      得發布命令，指定時段於高速公路及快速公路特定匝道或
      路段之車道、路肩，禁止、限制或開放車輛通行。」。準
      此可知，交流道、匝道及路肩均屬高速公路結構之一部分
      ；交流道、匝道作為高速公路與其他道路之交接點，乃屬
      高速公路之轄區，汽車行駛於其間而不遵使用限制者，即
      屬於在高速公路之違規。高速公路路肩係提供有特殊狀況
      之車輛暫停及救護車、警車、公務車於執行公務時救援時
      使用，依法汽車行駛高速公路原則上不得有在路肩上行駛
      之行為。而交流道、匝道因係高速公路、快速公路路段匯
      入一般平面道路之末段，其交會處常因嚴重堵塞易使駕駛
      人爭道而投機行駛路肩，然該處路肩寬度顯較一般車道窄
      ，且路形彎曲，汽車駕駛人於匯入平面道路時，已常因車
      速突然變慢、視距不佳、相互爭道等因素，而易生事故，
      如遇駕駛人違規佔用、行駛或利用路肩超車，除延誤救災
      及事故處理時效外，亦將嚴重影響行車動線順暢及交通安
      全，合先敘明。
（三）查前揭事實概要欄所載之事實，為兩造所不爭執，並有舉
      發光碟、舉發違反道路交通管理事件通知單、原處分、內
      政部警政署國道公路警察局第二公路警察大隊109年10月1
      9日國道警二交字第1092705690號函、109年10月26日國道
      警二交字第1092705818函及附件在卷可稽，堪信為真。本
      件之爭點應為：原告是否有原處分所指「行駛高速公路違
      規使用路肩」之違規事實？茲論述如下:
（四）原告雖以前揭情詞置辯，經本院當庭勘驗舉發光碟影像，
      勘驗內容如下：「畫面為高速公路交流道集散道出口處，
      檢舉車輛行駛於外側車道，路面邊線與路邊設有路肩，檢
      舉車輛與其前方車輛均停止中，而內側車道行順暢行駛中
      ，於畫面時間08：53：18可見外側車道右側有一車輛行駛
      於路肩，並可見該車輛車號為000-0000。」，此有110年7
      月9日調查證據筆錄附卷可參。依上開勘驗內容可知，系
      爭車輛確於上揭時、地行駛於高速公路交流道集散道之路
      肩路段，按系爭路段非屬常態性開放路肩路段，於上揭時
      段亦未經通報有機動性開放路肩措施，此有內政部警政署
      國道公路警察局第二公路警察大隊109年10月19日國道警
      二交字第1092705690號函在卷可稽(見本院卷第107頁)，
      則原告於上揭時段行經高速公路交流道集散道鄰近出口處
      之路肩路段，既屬非常態性開放路肩或機動性開放路肩時
      段及地段，則原告於上揭時、地當有「行駛高速公路違規
      使用路肩」之違規行為至明。原告雖主張系爭路段已屬非
      高速公路之範圍，然高速公路集散道係為高速公路上為轉
      移主線連續入出口交織現象，而平行主線設置之道路，性
      質即屬匝道，其地點自仍應以國道主線之公里數為依據。
      由上述規範可知，交流道、匝道為高速公路與其他道路之
      交接點，均屬高速公路結構之一部分，自屬高速公路之轄
      區，原告駕駛系爭車輛行駛於其間而不遵使用限制者，當
      屬於高速公路之違規至明，原告上揭主張，自難足採。
（五）原告雖主張其父當日因眼疾而需北上緊急開刀，卻遇系爭
      路段於凌晨發生交通事故致回堵擁塞，上開危難均屬難以
      預測，別無他法迴避或延後處理，衡其利弊，斯時行駛系
      爭路段之路肩當屬正確的方法云云。惟按行政罰法第13條
      規定：「因避免自己或他人生命、身體、自由、名譽或財
      產之緊急危難而出於不得已之行為，不予處罰。但避難行
      為過當者，得減輕或免除其處罰。」所稱緊急危難情狀，
      必須有緊急危難的存在，始足當之，即如果行為人沒有立
      即採取避難措施，有可能喪失救助法益的機會，而無法阻
      止損害的發生或可能造成擴大損害的狀況。而所謂不得已
      應係指具體狀況下，行為人除了採取措施外，別無其他更
      適當的選擇，即指行為人面對利益衝突時，不得不選擇犧
      牲某利益以保護特定法益的主觀心態。故緊急避難係自己
      或他人之生命、身體、自由、名譽或財產於客觀上已發生
      猝不及防之一定危難，倘行為人未立即採取避難措施，即
      有可能喪失救助法益之機會，而無法阻止危難之發生或擴
      大，故須由行為人自行以不得已之手段為避難行為，始有
      其適用。然查，原告所提其父親當日眼科診所手術同意書
      及白內障手術說明、術後口服藥物、藥袋等文件影本及相
      片內容（見本院卷第31頁、第43-45頁），僅足以佐證原
      告父親斯日確有進行白內障手術，且原告亦當庭自陳上開
      手術為門診時早已預先安排，原告自可預先知悉將赴外地
      就診治療，本可就此利用網路資訊及早規劃、確認路況，
      並提前出門，是縱原告主張當日其父親眼壓突有升高一事
      為真，亦尚難構成突發緊急事件。原告另主張系爭路段於
      凌晨四時許發生火燒車的交通事故，始致車輛回堵、擁塞
      難行，當場亦無員警於現場指揮交通、進行疏散云云。惟
      查，本件違規時間已近當日早上9時，距離原告所指上開
      交通事故已長達近5個小時，相關主管機關自已有足夠時
      間就上開交通事故處理完畢，此可由上開勘驗內容所載，
      斯時系爭路段內側車道順暢行駛，並無原告所指回堵擁塞
      、難以行進的情況可以得證。是原告上開主張自無從阻卻
      違法，併予敘明。
（六）再者，路肩係指設於車道之外側，路面邊線與護欄或邊溝
      間之部分，且高速公路之路肩既係供有特殊情況車輛暫停
      或救護車、警車、公務車於執行公務或救援時使用，故依
      高速公路及快速公路交通管制規則之規定，汽車行駛在高
      速公路原則上皆不得行駛路肩，此乃參與用路之大眾有義
      務知悉並遵行之事項，原告所駕系爭車輛欲駛入國道一號
      高速公路交流道出口，本應按路況與前後方、左側車輛保
      持車距依規駛入匝道車道上並繼續往出口行駛，倘遇有壅
      塞之情形，亦應循序等候，妥適魚貫前進，自不得任意違
      規繼續行駛路肩，否則，如容許駕駛人僅因個人考量或判
      斷，可行駛路肩，將造成部分駕駛人行駛路肩、部分駕駛
      人依規定依序排隊，等待進入匯入口情況，該情況將造成
      路肩也壅塞，有特殊事故時，影響公務車或其他救援車輛
      之行進，另一方面，對依序排隊，遵守交通法規之駕駛人
      而言，也不甚公平。且按違反行政法上義務之行為，非出
      於故意或過失者，不予處罰，行政罰法第7條第1項定有明
      文，是違反行政法上義務之行為，雖非出於故意而係出於
      過失，自仍應予以處罰至明。原告於前揭時、地駕駛系爭
      車輛違規行駛路肩，容或非屬故意，亦具有過失，又查無
      係因避免緊急危難狀態而出於不得已行為之情形，業如前
      述，是舉發機關逕予舉發應屬符合公益上安全維護之行政
      目的。
六、綜上所述，原告既於上開時、地，有「行駛高速公路違規使
    用路肩」之違規情事，原處分依道交條例第33條第1 項第9
    款、第63條第1 項第1 款、第85條第1項及違反道路交通管
    理事件統一裁罰基準表之規定，裁處原告罰鍰4,000元，並
    記違規點數1 點，依法均無違誤。原告以前述理由訴請撤銷
    原處分，為無理由，應予駁回。
七、本件第一審裁判費為300元，應由原告負擔，爰確定第一審
    訴訟費用如主文第2項所示。
據上論結，本件原告之訴為無理由，依行政訴訟法第237條之8第
1項、第98條第1項前段，判決如主文。
中　　華　　民　　國　　110 　年　　9 　　月　　24　　日
                  行政訴訟庭　法　官　林南薰
上為正本係照原本作成。
如不服本判決，應於送達後20日內，向本院提出上訴狀，其未表
明上訴理由者，應於提出上訴後20日內向本院補提理由書（均須
按他造人數附繕本）。上訴理由應表明關於原判決所違背之法令
及其具體內容，或依訴訟資料可認為原判決有違背法令之具體事
實。
中　　華　　民　　國　　110 　年　　9 　　月　　24　　日
                              書記官　陳麗麗